【裁判字號】    89,台上,7594
【裁判日期】    891214
【裁判案由】    違反毒品危害防制條例
【裁判全文】
最高法院刑事判決                              八十九年度台上字第七五九四號
    上訴人  甲○○
右上訴人因違反毒品危害防制條例案件，不服台灣高等法院台中分院中華民國八十九
年九月十九日第二審判決（八十九年度上訴字第一二八七號，起訴案號：台灣彰化地
方法院檢察署八十九年度偵字第一七二九號），提起上訴，本院判決如左：
    主  文
原判決撤銷，發回台灣高等法院台中分院。
    理  由
本件原判決認定上訴人甲○○意圖販賣第二級毒品安非他命營利，於民國八十九年三
月一日下午，至高雄市以新臺幣（下同）十萬元之價格向一名綽號叫「阿發」之不詳
姓名者，販入安非他命二包（淨重共一千九百八十一點六公克，各取零點二公克送驗
，驗餘後共重一千九百八十一點二公克）。嗣於同日下午七時二十分許，攜帶上開二
包安非他命搭乘不知情之計程車司機林家翔所駕駛之ＺＡ－○○九號計程車至國道中
山高速公路北向員林收費站時為警查獲，並當場扣得上開二包安非他命等情。因而撤
銷第一審之判決，改判論處上訴人販賣第二級毒品罪刑。固非無見。
惟查：(一)毒品危害防制條例之販賣毒品罪，要以行為人有營利之目的（意思），而販
入或賣出毒品，或二者兼而有之者為構成要件。所謂「意圖」乃犯罪構成之主觀違法
要素，而行為人是否具有販賣之意圖，非僅單純之主觀意念而已，猶須相當之客觀事
實，足以表明其意念之遂行性及確實性，始足當之。故審理事實之法院，自應就被告
此項意圖詳加認定，並於理由欄敘明其所憑之證據及認定之理由，方足以論罪科刑。
又施用毒品者常因毒品所需支付費用過高，導致妻離子散，家庭破碎，因此不能以常
人量入為出之觀念衡量施用毒品者之金錢觀念。原判決雖於事實欄記載上訴人基於售
賣第二級毒品安非他命營利意圖販入安非他命，理由內復以本件查扣安非他命之數量
龐大達一千九百八十一點二公克，數量遠超過一般施用者施用或存貨數量，及上訴人
月入僅五、六萬元，不足以應付其施用安非他命及家庭費用（有二子就學中）之支出
，且衡情不致一次以十萬元購入安非他命等語，作為上訴人營利之意圖之依據。徒以
上訴人月入不多之一端作為其有營利意圖之論據，已嫌速斷而難昭信服。又上訴人所
販入之安非他命數量固然龐大，然究有何客觀上之事實，足以證明上訴人販入之初其
圖利之遂行性及確實性，原判決並未說明其所憑之證據及認定之理由，亦有理由不備
之違法。(二)審理事實之法院，對於被告有利及不利之證據，應從各方面詳予調查，期
能發現真實。上訴人自始堅決否認具有售賣安非他命之意圖，其為警查獲之初供稱原
擬搭計程車先至台南火車站尋找昔日同學，因扣案安非他命係綽號「阿德」要求伊搭
乘計程車送至員林交流道下，遂要求司機林家翔直接載送至員林交流道之語，與林家
翔於警訊供述似亦相符（見警訊卷第五頁、第七頁），亦見所述尚非全然虛捏；雖其
事後辯稱所持有之安非他命係依所購作為個人吸食之用。但上訴人於運送安非他命途
中究竟有無接到「阿德」之電話指定送達地點，此非不易調查，且攸關上訴人究係為
「阿德」運送安非他命抑或自己販入安非他命判斷之重要證據（檢察官於偵查中曾向
東信電訊股份有限公司調閱通訊紀錄，卷內僅剩八十九年二月二十八日之通訊紀錄，
缺同年三月一日之通訊紀錄－見偵查卷第四十頁），原審未續予查明，亦非適法。(三)
刑事訴訟法第九十五條規定，訊問被告應先告知「一犯罪嫌疑及所犯所有罪名。罪名
經告知後，認為應變更者，應再告知。二得保持緘默，無須違背自己之意思而為陳述
。三得選任辯護人。四得請求調查有利之證據。」等事項。此項規定於總則編內，依
該法第三百六十四條規定，於第二審程序亦在準用之列。原審雖於調查期日已經踐行
上開程序但未告知變更之罪名，而於審判期日則未再踐行此項告知義務，逕變更起訴
法條及第一審論科罪名而論處其販賣第二級毒品罪刑，併嫌未洽。以上或為上訴意旨
所指摘，或為本院得依職權調查之事項，應認原判決有發回更審之原因。
據上論結，應依刑事訴訟法第三百九十七條、第四百零一條，判決如主文。
中      華      民      國    八十九    年     十二     月     十四     日
                              最高法院刑事第五庭
                                  審判長法官  紀  俊  乾
                                        法官  黃  正  興
                                        法官  陳  東  誥
                                        法官  張  春  福
                                        法官  韓  金  秀
      右正本證明與原本無異
                                              書  記  官
中      華      民      國    八十九    年     十二     月     十九     日


司法院資訊處製作；財團法人民間司法改革基金會備份。
